臺灣桃園地方法院民事裁定
110年度消債清字第173號
聲  請  人  
即  債務人  劉科言

上列當事人因消費者債務清理事件聲請清算，本院裁定如下：
    主  文
債務人劉科言自民國一百一十一年一月十七日下午五時起開始清
算程序。
命司法事務官進行本件清算程序。
    理  由
一、按債務人不能清償債務或有不能清償之虞者，得依消費者債
    務清理條例所定更生或清算程序，清理其債務；債務人對於
    金融機構負債務者，在聲請更生或清算前，應向最大債權金
    融機構請求協商債務清償方案，或向其住、居所地之法院或
    鄉、鎮、市、區調解委員會聲請債務清理之調解，消費者債
    務清理條例（下稱消債條例）第3條、第151條第1項分別定
    有明文。又法院開始清算程序之裁定，應載明其年、月、日
    、時，並即時發生效力。法院開始更生或清算程序後，得命
    司法事務官進行更生或清算程序，必要時得選任律師、會計
    師或其他適當之自然人或法人1人為監督人或管理人，復為
    同條例第83條第1項、第16條第1項所明定。次按消債條例第
    3 條規定，債務人不能清償債務或有不能清償之虞者，均得
    依本條例所定更生或清算程序，清理其債務，不採現行破產
    法僅以「不能清償」為聲請破產之要件，債務人如具「不能
    清償之虞」亦可聲請更生或清算，而不必等到陷於「不能清
    償」之狀態，使債務人得以儘早利用更生或清算程序清理債
    務，重建經濟生活，債權人之權益並可受較大之滿足。所謂
    「不能清償」，指債務人因欠缺清償能力，對已屆期之債務
    ，全盤繼續處於不能清償之客觀經濟狀態者而言。又所謂「
    不能清償之虞」，係指依債務人之清償能力，就現在或即將
    到期之債務，有不能清償之蓋然性或可能性而言。易言之，
    債務人之狀態如置之不理，客觀上得預見將成為不能清償之
    情形而言，此將來發生不能清償之事實，不必達到高度之確
    信。至於債務人之清償能力，則包括財產、信用及勞力（技
    術），並不以財產為限，必須三者總合加以判斷仍不足以清
    償債務，始謂欠缺清償能力而成為不能清償。債務人之清償
    能力係處於流動性狀態，聲請時與法院裁定時之清償能力未
    必一致，應以法院裁定時為判斷基準時（司法院民事廳消費
    者債務清理條例法律問題研審小組民國99年11月29日第二屆
    司法事務官消債問題研討第4號研審意見參照）。
二、聲請意旨略以：聲請人即債務人劉科言前積欠金融機構債務
    無法清償，於民國109年11月17日聲請消費者債務清理法院
    前置調解，後調解不成立，又聲請人主張其無擔保或無優先
    權之債務總額為新臺幣（下同）1,182萬9,925元，且未經法
    院裁定開始清算程序或宣告破產，爰聲請裁定准予清算等語
    。
三、經查：
  ㈠本條例所稱消費者，指5年內未從事營業活動或從事小規模營
    業活動之自然人；前項小規模營業指營業額平均每月20萬元
    以下者，消債條例第2條第1、2項定有明文。依聲請人勞工
    保險被保險人投保資料表及國稅局綜合所得稅各類所得資料
    清單（見本院109年度司消債調字第686號卷〈下稱調解卷〉第
    13至16頁），可知聲請人於聲請調解前，僅在民間公司任職
    ，且其於調解前5年內並無從事小額營業活動，自得依消債
    條例聲請清算，合先敘明。
  ㈡聲請人以其有不能清償債務情事，向本院聲請債務清理前置
    調解，經本院以109年度司消債調字第686號調解事件受理在
    案，嗣經本院司法事務官於110年2月4日諭知調解不成立，
    聲請人於同年12月1日具狀聲請清算，業經本院依職權調取
    上開調解案卷查明無訛。是本院自應綜合聲請人目前全部收
    支及財產狀況，評估其是否已達不能維持符合人性尊嚴之最
    低生活條件，而有「不能清償債務或有不能清償之虞」之情
    形。
  ㈢本院司法事務官前於調解程序中，函詢全體債權人陳報債權
    ，最大債權銀行即台新國際商業銀行股份有限公司陳報債權
    為27萬8,060元、聯邦商業銀行股份有限公司則陳報債權為2
    2萬9,405元、第一商業銀行股份有限公司則陳報其債權為2,
    147萬644元、華南商業銀行股份有限公司陳報其債權為1,22
    4萬5,955元、台灣金聯資產管理股份有限公司陳報其債權為
    1,029萬2,894元，台灣銀行股份有限公司（下稱台灣銀行）
    雖未陳報其債權，惟據最大債權銀行於調解程序所提出之金
    融機構債權明細表所示，台灣銀行之債權總額為439萬8,613
    元（見調解卷第39、41、47、51、65、78頁) 。總計已知之
    債權總額為4,891萬5,571元。
  ㈣依聲請人所提出財產及收入狀況說明書、全國財產稅總歸戶
    財產查詢清單（見調解卷第7、12頁），顯示聲請人名下有3
    筆不動產，除此之外，並無任何其他財產。另其收入來源部
    分，聲請人於107、108年均無薪資所得收入資料。惟聲請人
    陳報其於聲請清算前2年間，均擔任早餐店臨時工每日5小時
    ，每小時140元，每週5日，平均每月收入為1萬5,000元，加
    計於110年7月間所領取之疫情補助3萬元云云（見本院卷第1
    1頁、調解卷第36頁），然以依社會通念，早餐店多每日經
    常性營業，營業時間多為凌晨至中午，並無旺淡季之分，且
    需迅速服務出餐，所雇員工為維持出餐效率，較難以不定工
    時之臨時工代之，聲請人所陳其為臨時工，不符該工作營業
    特性，且每日工作時間明顯短於早餐店通常營業時間、每小
    時工資亦低於我國所定最低基本薪資每小時160元（109年9
    月7日發佈），是聲請人所稱上開收入部分已有可議。復依
    聲請人勞工保險被保險人投保資料表所示，聲請人至103年5
    月退保時投保薪資有3萬4800元，且已領取勞保老年給付（
    一次給付），聲請人於103年間既已有得獲取每月3萬4800元
    薪資之工作能力，為何之後卻僅覓得月薪僅1萬5000元之工
    作？顯不合理，聲請人於本件除提出收入切結書外，並未提
    出任何證據證明，致本院無客觀依據審酌聲請人目前每月收
    入數額。本院審酌原告尚未達勞動基準法第54條第1條第1項
    第1款規定之65歲強制退休年齡，應具工作能力，而最低基
    本工資係一般勞工在通常情況下所可能取得之最低收入，故
    暫以時勞動部於110年10月15日發布，自111年1月1日起實施
    ，每月基本工資2萬5,250元作為聲請人每月薪資收入數額。
  ㈤按債務人必要生活費用，以最近一年衛生福利部或直轄市政
    府所公告當地區每人每月最低生活費1.2倍定之。受扶養者
    之必要生活費用，準用第1項規定計算基準數額，並依債務
    人依法應負擔扶養義務之比例認定之。前二項情形，債務人
    釋明更生期間無須負擔必要生活費用一部或全部者，於該範
    圍內，不受最低數額限制；債務人證明確有必要支出者，不
    受最高數額及應負擔比例之限制，此為消債條例第64條之2
    所明定。是查，聲請人所列出每月必要支出為1萬4,500元（
    見本院卷第11頁），低於衛生福利部所公布108年至110年度
    桃園市平均每人每月生活之最低生活費1萬5,280元之1.2倍
    為1萬8,337元，確為適當。
四、從而，經核聲請人目前每月可處分所得為2萬5,250元，扣除
    其必要支出1萬4,500元後，每月應有餘額1萬750元可供清償
    債務，則聲請人欲全數清償上開債務尚需約379年（計算式
    ：4,891萬5,571元÷10750元÷12≒379）。聲請人現年61歲（5
    0年生，見本院卷第15頁），距勞工強制退休年齡（65歲）
    尚約4年，至其退休時止，顯無法清償聲請人前揭所負欠之
    債務總額。又聲請人名下雖有位於南投縣之建物2筆及土地1
    筆，然查該土地及建物之公告現值為282萬4,578元（計算式
    ：54萬3,039元＋47萬3,271元＋180萬8,268元＝282萬4,578元
    ，見本院卷第17頁），是縱出售該不動產，亦難認有一次清
    償之可能。是以聲請人目前之財產及收支狀況，顯無力清償
    ，堪認有藉助清算制度調整其與債權人間權利義務關係之必
    要，自應許聲請人得藉由清算程序清理債務。 
五、綜上所述，聲請人係消費者，已達不能清償債務之程度，經
    消費者債務清理調解不成立，而查無消債條例第6條第3 項
    、第8條或第82條第2項所定應駁回清算聲請之事由，則其聲
    請，應屬有據，爰裁定准許，並依同條例第16條第1項規定
    ，命司法事務官進行清算程序如主文。
六、本院裁定終止或終結清算程序後，聲請人所負債務並非當然
    免除，仍應由本院斟酌消債條例第132條、第133條、第134
    條及第135條等，決定是否准予免責，如本院最終未准聲請
    人免責，聲請人就其所負債務仍應負清償之責，附此敘明　
中　　華　　民　　國　　111 　年　　1 　　月　　17　　日
              民事第二庭    法  官　李麗珍
以上正本係照原本作成。
本裁定不得抗告。
本裁定業於111年1月17日下午5時公告。
中　　華　　民　　國　　111 　年　　1 　　月　　17　　日
                            書記官  謝伊婕